臺灣臺北地方法院民事判決　　　　　　 95年度保險字第149號
原　　　告　乙○○
　　　　　　戊○○
　　　　　　丁○○
共　　　同
訴訟代理人　陳瑞和律師
被　　　告　紐西蘭商康健人壽保險股份有限公司台灣分公司
法定代理人　丙○○
訴訟代理人　黃靜嘉律師
　　　　　　楊佩怡律師
上列當事人間給付保險金事件，本院於民國九十六年三月二十日
言詞辯論終結，判決如下：
    主    文
原告之訴及假執行之聲請均駁回。
訴訟費用由原告負擔。
    事    實
甲、原告方面：
一、聲明：(一)被告應給付原告新台幣（下同）五百萬元及自民國
    （下同）九十五年二月二日起至清償日止，按年息百分之十
    計算之遲延利息；(二)訴訟費用由被告負擔；(三)原告願供擔保
    請准宣告假執行。
二、陳述略稱：
  (一)緣訴外人蔡慧光（已死亡）為原告乙○○之夫、原告戊○○
    及丁○○之父，其生前受雇於四維航業股份有限公司擔任勝
    維輪（TRUMP PESCADORES）加油長兼裝配工（即銅匠）。蔡
    慧光於九十二年三月七日投保美商康健人壽保險股份有限公
    司台灣分公司（下稱美商康健壽險公司）之「康健團體保險
    計畫之團體傷害保險」（下稱「團體傷害保險」），保險證
    號碼為 GHNTＺ0000000000，約定被保險人投保三年，保障內
    容為：「一、團體傷害保險五百萬元；二、團體住院補償保
    險金日額給付二千元；三、團體傷害醫療保險金日額給付二
    千元。」，繳費方式為月繳七百九十元，自九十二年三月七
    日生效。蔡慧光另於九十三年十二月二十四日向同公司加保
    「康健團體保險計晝二一年定期人壽保險」（下稱「團體一
    年定期人壽保險」），保險證號碼為TRPTＺ000000000，約定
    保障內容為：「一、團體一年定期人壽保險一百萬元；二、
    團體一年定期防癌保險五十萬元；三、團體住院補償保險金
    日額給付二千元。」，繳費方式為月繳七百七十二元，自九
    十三年十二月二十四日生效。蔡慧光對前揭二項保險均已按
    時繳納保險費。美商康健壽險公司於九十五年十月一日更名
    為被告紐西蘭商康健人壽保險股份有限公司台灣分公司。
  (二)九十四年十月二十一日凌晨勝維輪行駛經印度洋一帶公海時
    ，被保險人蔡慧光因細故與大副王偉均發生衝突而遭其持刀
    殺害（王偉均現正羈押於印度莫爾穆岡（Mormugao）警局以
    等候印度法院審判），蔡慧光之法定繼承人即原告乙○○、
    戊○○及丁○○（亦即前揭二保險契約之受益人）嗣遂依保
    險法第五十八條規定及前揭二保險契約之約定，於法定通知
    期限內通知被告，並依被告指示檢具保險金申請書、莫爾穆
    岡警局驗屍紀錄、果亞邦政府所發死亡證明及屍體解剖紀錄
    、被保險人除戶戶籍謄本及受益人身分證明等文件，向被告
    申請給付「團體傷害保險」保險金五百萬元及「團體一年定
    期人壽保險」保險金一百萬元。詎料，被告於九十五年一月
    十六日收到申請資料後，除依約給付團體一年定期人壽保險
    金一百萬元外，惟對於原告所請「團體傷害保險」保險金五
    百萬元（下稱系爭保險金）部分，卻以被保險人疑有除外責
    任情形而拒絕理賠，並要求原告提供地檢署起訴書影本供審
    查核對。原告前曾於九十四年十二月二日向屏東縣警察局枋
    寮分局石光派出所報案並請求追訴王偉均，後更因被告刁難
    而向台灣基隆地方法院檢察署提出對王偉均之告訴，惟因王
    偉均現正遭印度警方羈押偵辦中，故屢傳不到後便僅發布通
    緝，被告要求原告檢附前揭文件，實有困難。本件被保險人
    蔡慧光係遭王偉均殺害，且王偉均現正羈押於印度警方以等
    候審判，一時無法引渡回台接受偵查審判，被告明知上情，
    卻對原告所提申請系爭保險金理賠，故意要求提出地檢署之
    起訴書影本供查核以為難原告，顯係違法拒絕給付，故依保
    險契約請求被告給付保險金五百萬元，且依保險法第三十四
    條第二項規定，另請求給付自九十五年二月二日起至清償日
    止，按年息百分之十計算之遲延利息。
  (三)本件係由於加害人王偉均毆打被保險人蔡慧光成傷所引起，
    且蔡慧光係由王偉均持刀刺死：
    (1)依勝維輪船長甲○○於西元二○○五年十月二十二日對船
      公司所作「銅匠蔡慧光命案事實經過報告」所載，可知：
      本件是被保險人因細故和大管陳日清起衝突後互毆，大副
      王偉均獲悉後認為蔡慧光不對，進而毆打之致其成傷（左
      眼受傷），嗣經船長甲○○出面協調安撫後，雙方同意由
      蔡慧光向陳日清道歉、王偉均向蔡慧光道歉，惟因王偉均
      向蔡慧光道歉之誠意不夠且態度不好，使王偉均與蔡慧光
      又發生爭執，王偉均遂於衝突中用刀刺死蔡慧光。
    (2)由船長甲○○於西元二○○五年十月二十日對莫爾穆岡（
      Mormugao）警察局所作口供陳述記載：「我指示大副王偉
      均跟裝配工蔡慧光道歉，然後大副說對不起，但裝配工沒
      聽到，並衝向大副，因為當時橋樓很暗，所以我沒看到裝
      配工和大副兩人手上的刀，然後他們兩個在橋樓又吵了起
      來，大副在爭執中用刀刺了裝配工，因此造成裝配工當場
      死亡。」、「因此，我提出我的口供對抗大副王偉均用刀
      造成裝配工蔡慧光立即死亡。因此，為必要之訴訟提供我
      的口供。」，可知：當時蔡慧光衝向王偉均時，蔡慧光手
      上並無刀，而蔡慧光在與王偉均爭執中，被王偉均用刀刺
      死。從而，被告辯稱：「‧‧‧（蔡慧光）之後竟然又預
      藏刀械去接受大副道歉，由於雙方一言不合之際，手持刀
      子先去攻擊大副，造成大副右手被刀子劃傷，蔡慧光之行
      為已構成刑法上第三百零五條恐嚇危安全罪、第二百七十
      一條殺人未遂罪‧‧。」云云，顯係被告為脫卸保險人理
      賠責任所編出。
    (3)依最高法院十七年上字第六八六號判例意旨，互毆不能證
      明誰先侵害者，自不得主張正當防衛。查由前述船長徐周
      禎對莫爾穆岡（Mormugao）警局所作口供陳述，可知王偉
      均與蔡慧光在雙方爭執中互毆，是依前揭最高法院十七年
      上字第六八六號判例意旨，王偉均自不得主張正當防衛。
  (四)蔡慧光係與王偉均在爭執中遭王偉均用刀刺死，其死亡符合
    意外事故「非故意性」、「適法性」、「不可預料性」及「
    衝突性」等要件，且無「被保險人犯罪行為」除外責任之適
    用。蔡慧光曾另於八十五年十月二十四日對台灣人壽保險股
    份有限公司（下稱台灣人壽）投保「台壽長發還本終身保險
    一百萬元」及「長安意外傷害保險一百萬元」，在被保險人
    遭王偉均殺害後，原告於保險契約約定通知期限內通知該保
    險公司，嗣後並提出保險金申請書及檢具「莫爾穆岡警局驗
    屍紀錄」、「果亞邦政府所發死亡證明及屍體解剖紀錄」、
    「被保險人除戶戶籍謄本」及「受益人的身分證明」等文件
    ，獲該公司給付全部保險金理賠。
三、證據：提出美商康健人壽保險證影本二份、康健人壽團體傷
    害保險及一年定期人壽保險重要條款影本各一份、加入申請
    書影本一份、銅匠蔡慧光命案事實經過報告影本一份、船長
    甲○○口供原本及譯本影本各一份、莫爾穆岡警局驗屍紀錄
    譯本影本一份、果亞邦政府所發死亡證明及屍體解剖紀錄原
    本及譯本影本各一份、美商康健壽險公司通知書、理賠通知
    書及保險金申請書影本各一份、台灣人壽保險單面頁及保險
    金理賠通知書影本各二份、存摺節本一份、通緝書影本一份
    、被告公司變更登記表一份為證。
乙、被告方面：
一、聲明：(一)如主文所示；(二)如受不利益判決，被告願供擔保請
    准免為假執行。
二、陳述略稱：
  (一)本件適用「因被保險人之犯罪行為致死」之除外責任，被告
    不負給付保險金的責任：
    (1)按「康健人壽團體傷害保險重要條款」之「除外責任（原
      因）」第三項約定：「因被保險人『犯罪行為』致成死亡
      時，保險公司不負給付保險金的責任。」，而依實務見解
      ：「約定除外責任之真意在於認為犯罪行為有其危險性，
      被保險人如因此危險行為致生死亡結果，著眼於其故意涉
      險輕生，所以尚不需以已著手於犯罪構成要件行為為必要
      ，即有除外責任適用（最高法院八十六年台上二一一八號
      判決、台灣高等法院八十四年法律座談會決議參照）」。
    (2)查本件起因於被保險人蔡慧光先毆打大管陳日清造成後續
      的勸架糾紛所致，而船長甲○○到庭證稱：「‧‧‧那時
      候蔡慧光要衝過去打王偉均，我有看到蔡慧光手上有拿東
      西，因為很暗所以看不清楚是什麼，隱約是金屬的東西，
      我叫王偉均趕快跑，王偉均就跑了‧‧‧。」，又依據甲○○「銅匠蔡慧光命案事實經過報告」所載：「據他（蔡
      慧光）說他到大管（陳日清）房間打大管是他不對，他願
      意向大管道歉，但大副（王偉均）前來勸架不公平又打他
      ，這點使他更加火上加火，告知我本人如大副也沒有要道
      歉，則今晚沒完，絕對要馬上找他算帳‧‧，於是職陪同
      銅匠開始先到機艙控制室找大管道歉，雖然有道歉，但後
      來談到工作方面，雙方還是無法取得共識，在剛要吵起來
      時，我立即拉他離開機艙，上去駕駛台接受大副的道歉，
      此時約莫04：25AM，此時駕駛台尚是一片漆黑，大副一開
      始是有向銅匠說他打了他是他不對，有道了歉，但口氣似
      乎並不是很情願，銅匠聽了也許不是很順耳，於是有吵了
      開來，最後銅匠突然衝向大副，先去攻擊他，這時我隱隱
      約約看到他手上好像拿了刀子，我立即大聲叫大副快跑，
      於是一跑一追，先後由駕駛台左側門衝出，兩人立即不見
      ，我立即下樓去找他們，後來在主甲板的右舷梯旁看到大
      副，我趕緊問他哪裡受傷，他告知右手被銅匠劃了一道傷
      痕‧‧。」等語。
    (3)根據上揭甲○○證言及報告內容可知：蔡慧光當時聲稱如
      王偉均沒有道歉今晚就沒完，絕對要馬上找他算帳，之後
      又預藏刀械去接受王偉均道歉，於雙方一言不合之際手持
      刀子先攻擊王偉均，造成王偉均右手被刀子劃傷，蔡慧光
      之行為已構成刑法第三百零五條恐嚇危害安全罪、第二百
      七十一條殺人未遂罪及第二百七十七條普通傷害罪等罪，
      因此本件係因被保險人蔡慧光主動攻擊、傷害他人之犯罪
      行為，而致其自己遭被害人王偉均之正當防衛刺傷右胸導
      致死亡。是本件被保險人死亡乃係因自身之犯罪行為所引
      發，已構成「因被保險人之犯罪行為致死」之除外責任，
      被告自不負給付保險金的責任。
  (二)被保險人死亡事故不具有「非故意性」「適法性」、「不可
    預料性」、「突發性」等意外事故之要件，與意外傷害保險
    要件不符，故被告不負給付保險金的責任：
    (1)「按保險法第一百三十一條第二項規定，所謂意外傷害，
      是指非由疾病引起之外來突發事故所致者而言。又按保險
      所擔當之危險，在客觀上係『不可預料或不可抗力』，在
      主觀上為『對災害所懷之恐懼及因災害所受之損失』，故
      危險之發生不僅須不確定，非故意，且危險及其發生須為
      適法。再按保險契約乃最大善意契約，首重善意，避免道
      德危險之發生，凡契約之訂立及保險事故之發生，有違背
      善意之原則者，保險人即得據以拒卻責任或解除契約。」
      （最高法院八十六年台上二一四一號判決意旨參照）。又
      台灣高等法院九十二年保險上字二六號、八十六年上更一
      字第一一號判決見解認為：「如果事故之發生是因被保險
      人之挑釁與人為肢體衝突而造成者，難謂該事故是出自突
      發所致。」。
    (2)查本件是因被保險人蔡慧光主動挑釁並毆傷他人之故意犯
      罪行為所致，而該危險之發生並非適法，也非不可預料，
      揆諸前述實務見解，難謂被保險人之死亡事故符合意外傷
      害保險之「非故意性」、「適法性」、「不可預料性」及
      「突發性」等要件。
三、證據：康健人壽團體傷害保險重要條款影本一份、船長甲○○關於「銅匠蔡慧光命案事實經過報告」影本一份、被告公
    司變更登記表影本一份、營利事業登記證影本一份為證。
丙、本院依職權向四維航業股份有限公司函查證人甲○○個人基
    本資料，並傳訊證人甲○○。
    理    由
一、程序方面：按訴狀送達後，原告不得將原訴變更或追加他訴
    ，但擴張或減縮應受判決事項之聲明者，不在此限，民事訴
    訟法第二百五十五條第一項第三款定有明文。本件原告起訴
    ，原利息起算日為九十五年二月一日，嗣減縮改自九十五年
    二月二日起算（參見本院九十六年三月二十日言詞辯論筆錄
    ），程序並無不合。
二、原告起訴意旨略以：被保險人蔡慧光遭訴外人王偉均持刀殺
    害，原告為蔡慧光繼承人，依保險契約約定向被告申請給付
    「團體傷害保險」保險金五百萬元，被告卻以本件非突發事
    故之意外，蔡慧光係犯罪行為致死等理由拒不理賠，原告否
    認被保險人有帶刀，請求被告依約給付保險金云云。被告答
    辯意旨則以：蔡慧光預藏刀械去接受王偉均道歉，一言不合
    即持刀攻擊王偉均，事故之發生是因被保險人與人衝突而造
    成，並非突發事故之意外，且已構成「因被保險人之犯罪行
    為致死」之除外責任，被告自不負給付保險金的責任等語。
    兩造對於若認定被告應負保險給付之責任，數額為原告請求
    之金額並無爭執，而爭執重點在於：(一)本件是否為意外傷害
    ？(二)本件是否適用除外責任而保險人得拒賠？爰說明如后。
三、本件被保險人蔡慧光雖係故意犯罪致死，但當時其自身死亡
    之發生原屬不確定，並非其故意所造成，仍屬非由疾病引起
    之外來突發事故所致之意外傷害：
  (一)按保險法第一百三十一條（傷害保險人之責任）規定：「傷
    害保險人於被保險人遭受意外傷害及其所致殘廢或死亡時，
    負給付保險金額之責。前項意外傷害，指非由疾病引起之外
    來突發事故所致者。」。
  (二)經查，證人甲○○於本院就事發經過證稱：「‧‧‧蔡慧光
    向陳日清道歉後，我帶蔡慧光找王偉均那邊，王偉均有跟他
    道歉，可能因為道歉的口氣不好，又吵起來，那時候很暗駕
    駛台不能開燈，都是影子，那時候蔡慧光要衝過去打王偉均
    ，我有看到蔡慧光手上有拿東西，因為很暗所以看不清楚是
    什麼，隱約是金屬的東西，我叫王偉均趕快跑，王偉均就跑
    了，王偉均離我比較遠，有沒有拿東西我沒有看到，一個跑
    一個追，後來衝到樓下去，結果最後變成蔡慧光被刺死，過
    程沒有人看到。」（參見本院九十六年二月六日言詞辯論筆
    錄）。
  (三)根據上揭證人證言，被保險人固有持疑似刀械之金屬物意圖
    傷害甚或殺害王偉均之故意犯罪行為，但就被保險人自身之
    死亡，顯非被保險人之故意所造成，仍具有不確定性，顯然
    被保險人之死亡，仍屬非由疾病引起之外來突發事故所致，
    符合前揭保險法第一百三十一條第二項意外傷害之定義，被
    告辯稱本件非意外傷害，並無理由。
四、依被告所抗辯除外責任條款及保險法第一百三十三條之規定
    ，被告得拒付保險金，原告請求並無理由：
  (一)按「被保險人直接因犯罪行為致成死亡、殘廢或傷害時，保
    險公司不負給付保險金的責任。」（「康健人壽團體傷害保
    險重要條款」之「除外責任（原因）」第三項約定參照）；
    復按保險法第一百三十三條（傷害保險人之免責事由）規定
    ：「被保險人故意自殺，或因犯罪行為，所致傷害、殘廢或
    死亡，保險人不負給付保險金額之責任。」。
  (二)關於人壽保險部分，現行保險法第一百零九條第三項前段規
    定：「被保險人因犯罪處死或拒捕或越獄致死者，保險人不
    負給付保險金額之責任。」，然此條文五十二年修正前之原
    條文為「被保險人因犯罪致死者，保險人不負給付保險金額
    之義務。」，顯見修法當時，有意將原先「犯罪致死」之範
    圍加以限縮於「犯罪處死」之範圍，以免保險人免責範圍過
    於廣泛。此應屬保險法第五十四條第一項所稱之強行規定，
    並不得以特約排除之，此所以被告無論本件事實經過如何，
    均應給付人壽保險金一百萬元之原因。
  (三)然就傷害保險部分，被告所抗辯之免責條款，其實與保險法
    第一百三十三條之規定一致，雖然解釋上參酌前揭立法者關
    於人壽保險部分之立法意旨，對於「犯罪行為」之解釋，不
    宜過度寬鬆，而使保險人免責範圍過於廣泛，然本件被保險
    人之犯罪行為，並非單純言語辱罵公然侮辱之輕度犯罪行為
    ，而係意圖傷害甚或殺人之犯罪行為，從客觀上判斷，被保
    險人之行為導致死亡之結果，具有高度可能性，從而以本件
    事實而論，依被告所抗辯除外責任條款及保險法第一百三十
    三條之規定，被告得拒付保險金，原告請求並無理由。
五、綜上所述，原告本於保險契約之法律關係，請求被告給付五
    百萬元及自九十五年二月二日起至清償日止，按年息百分之
    十計算之利息，其請求為無理由，應予駁回，又原告之訴既
    經駁回，假執行之聲請失所附麗，應併予駁回。
六、本件事證已明，兩造其餘攻擊防禦方法，於判決結果無影響
    ，故不一一論列，附此敘明。
七、據上論結，本件原告之訴為無理由，依民事訴訟法第七十八
    條，判決如主文。
中　　華　　民　　國　　96　　年　　3 　　月　　30　　日
                民事第一庭    法    　官　文衍正
以上正本係照原本作成
如對本判決上訴，須於判決送達後20日內向本院提出上訴狀
中　　華　　民　　國　　96　　年　　3 　　月　　30　　日
                  　　　　　　法院書記官　周其祥
